【裁判字號】    89,上易,2682
【裁判日期】    890601
【裁判案由】    詐欺
【裁判全文】
臺灣高等法院刑事判決                          八十九年度上易字第二六八二號
    上訴人  即
    自  訴  人  丁○○
    自訴代理人  戊○○
    被      告  辛○○
    選任辯護人  李秋銘
右列上訴人因被告詐欺案件，不服臺灣宜蘭地方法院，八十八年度自字第三十六號，
中華民國八十九年六月一日第一審判決，提起上訴，本院判決如左：
    主  文
上訴駁回。
    理  由
一、自訴意旨略以：（一）被告辛○○明知登記於其子庚○○名義位於宜蘭縣頭城鎮
    ○○○段武營小段一Ｏ五─一一、一Ｏ五─一二地號之土地，因變更頭城都市計
    劃，業經前台灣省政府於八十年三月十五日以（80）府建四字第三○二二三號核
    准將原規劃為都市計畫住宅區用地變更為部分計劃道路用地，並於民國八十年三
    月二十日以府建都字第二四七三八號發佈在案。竟意圖為自己不法之所有，將其
    所有位於頭城鎮○○○段拔雅林小段六地號土地所有權應有部分二分之一及登記
    其子名義位於同段武營小段一Ｏ五─一一、一Ｏ五─一二、一Ｏ五之一四土號土
    地所有權全部，仍以前揭土地俱為住宅區用地之證明資料，使自訴人丁○○陷於
    錯誤，而同意以每坪新台幣（下同）九萬元買受前揭土地，總價為二億八十三萬
    八千八百二十五元，並於八十七年十一月三十日簽訂買賣契約，同時給付定金五
    千萬元與被告。嗣自訴人向頭城鎮公所申請本件買賣土地之使用分區證明書，始
    知其中武營小段一Ｏ五─一一、一Ｏ五─一二地號之土地早已變更為部分道路用
    地。（二）嗣後被告則以在八十八年七月三十一日前若查明前揭土地有部分計劃
    道路，其面積不予計入買賣，同時申請辦理分割為托辭，虛偽應付，並一再藉故
    拖延，迄今仍無結果。而前揭土地中均遭他債權人分別聲請強制執行，並已進入
    拍賣及查封等程序。被告非但不依契約書之約定辦理塗銷，且任由法院執行拍賣
    程序。經自訴人為解除契約之意思表示，被告亦拒不返還定金。因認被告涉有詐
    欺罪嫌。
二、自訴人認被告涉有詐欺犯行，無非以：自訴人於買賣契約成立後，向頭城鎮公所
    申請土地使用分區證明書，而查知其中武營小段一Ｏ五─一一、一Ｏ五─一二地
    號之土地早已變更為部分道路用地；被告與其子庚○○既為前揭土地之所有權人
    ，應知土地已被規劃為部分道路用地；而頭城鎮公所及其他都市計劃主管機關亦
    應已將前情通知被告；且被告事後並不依約履行等情茲為論據。
三、訊據被告則堅決否認有何犯行，於原審辯稱：被告於買賣契約簽訂時，不知前揭
    土地已被劃為部分計劃道路用地；至被告之子庚○○原即有負債之事實，本為自
    訴人所預見，被告就此亦未施用詐術；至買賣契約是否業經解除，尚在民事訴訟
    繫屬中，是本件純屬民事訟爭等語。本院審理時辯稱：本案土地是伊子庚○○的
    ，變成部分道路用地時伊不知道，那裡都是住宅區。伊是以住宅用地賣，是依權
    狀。伊是八十七年賣的，不知道八十年有部分已公告為道路用地。還沒有賣前已
    被台銀查封，有告訴自訴人丁○○，他也給錢要去撤封。自訴人發現有道路用地
    ，就與伊有協議到八月三十一日解決問題。但八月十三日就來存證信函說要解約
    。共欠銀行約一億元。地是伊子的，他委託伊賣等語。(本院八十九年八月十四
    日筆錄)
三、本院查：
(一)、按犯罪事實應依證據認定之，無證據不得推定其犯罪事實，刑事訴訟法第一百
    五十四條定有明文。又刑法第三百三十九條第一項之詐欺罪，係以行為人意圖
      為自己不法之所有，以詐術使人將本人之物交付為構成要件。所謂以詐術使人
      交付，必須被詐欺人因其詐欺而陷於錯誤，若其所用之方法，不能認為詐術，
      亦不致使人陷於錯誤，即不構成該罪（四十六年台上字第二六○號判例參照）
(二)、被告辛○○之子庚○○所有位於宜蘭縣頭城鎮○○○段武營小段一Ｏ五─一一
      一Ｏ五─一二地號之土地，業經前台灣省政府於八十年三月十五日以（80）府
      建四字第三○二二三號函將原規劃為都市計畫住宅區用地變更為部分計劃道路
      用地，並於八十年三月二十日以府建都字第二四七三八號發佈等情，有宜蘭縣
      頭城鎮公所八十九年三月十四日八九頭鎮工字第二九五六號函及其所附之變更
      頭城都市計畫（第二次通盤檢討暨第一期公共設施保留地號專案通盤檢討）審
      核摘要表、頭城都市計畫擬定與歷次變更一覽表及宜蘭縣政府公告在卷可稽，
      復有自訴人所提出頭城鎮公所八十七年十二月十九日（８７）鎮建字第六六０
      號簡便行文表附卷可參。
(三)、依自訴人所述，被告於買賣契約成立前曾提出一紙與頭城鎮公所八十七年十二
      月八日（８７）鎮建字第六三七號簡便行文表相同之分區使用證明、地籍圖等
      資料供伊參考，是應堪認被告於買賣契約成立前確有提出為買賣標的物之前揭
      土地均為住宅區用地之資料，否則自訴人應不致與被告訂立前揭買賣契約。惟
      該頭城鎮公所八十七年十二月八日（８７）鎮建字第六三七號簡便行文表中，
      頭城鎮○○○段武營小段一Ｏ五─一一、一Ｏ五─一二、一Ｏ五之一四土地俱
      為住宅用地之記載，係證人乙○○即頭城鎮公所承辦核發分區使用證明之人員
      之誤判所核發，業據其於原審審理時結證而證稱：「因我是依地政事務所的地
      籍圖來核發，本件都市計畫雖已在八十年公告確定，而我是在八六年到職，不
      明前情，且地政事務所遲遲未辦分割，加上我是依照六○○○分之一的變更計
      畫圖，因圖示不清，導致誤判」等語為據。又參以證人甲○○即嗣後核發正確
      分區使用證明之頭城鎮公所人員證稱：「從地籍圖上再依都市變更計畫就可看
      出有計畫道路，因為地政事務所沒有分割，所以還要再看變更計畫．．．一○
      五之一一及一○五之一二有部分計畫道路用地，但是（僅）從地籍圖上看不出
      來」，並經結證在卷。又依卷附地籍圖觀之，確無法徒憑該地籍圖即行得知前
      揭土地已為變更為道路用地，是證人等所述應與實情相符，其證言可採信。從
      而被告確無從得知所取之分區使用證明係屬錯誤，是渠雖提供該錯誤之分區使
      用證明，尚非施以詐術之方法。
(四)、關於都市計劃擬定、審議、公開展覽及發布實施，都市計畫法第十八至二十一
      條定有明文。第十八條規定：「主要計劃擬定後，應先送由該管政府或鄉、鎮
      、縣轄市都市計畫委員會審議。其依第十三條、第十四條規定由上級政府訂定
      或擬定之計畫，應先徵求有關縣（市）（局）政府及鄉、鎮或縣轄市公所之意
      見，以供參考。」第十九條規定：「主要計畫擬定後，送該管政府都市計畫委
      員會審議前，應於各該直轄市、縣（市）、（局）政府及鄉、鎮或縣轄市公所
      公開展覽三十天，並應將公開展覽之日期及地點登報周知；任何公民或團體得
      於公開展覽期間內，以書面載明姓名或名稱及地址，向該管政府提出意見，由
      該管政府都市計畫委員會予以參考審議，連同審議結果及主要計畫一併報請上
      級政府核定之。該管政府都市計畫委員會審議修正，或經上級政府指示修正者
      ，免再公開展覽。」第二十一條規定：「主要計畫經核定或備案後，當地直轄
      市、縣（市）（局）政府應於接到核定或備案公文之日起三十日內，將主要計
      畫書及主要計畫圖發布實施，並應將發布地點及日期登報周知。內政部訂定之
      特定區計畫，層交當地直轄市、縣（市）（局）政府依前項之規定發布實施。
      當地直轄市、縣（市）（局）政府未依第一項規定之期限發布者，上級政府得
      代為發布之。」是依前揭規定，對於都市計劃之變更，僅以公開展覽、登報等
      一般性公告周知之方法，並無對特定人為通知之規定。
(五)、據證人丙○○即宜蘭縣政府都市計畫課人員於原審到院結證證稱：「．．．早
      期是委託省住都處規劃好後就送到鄉鎮公所辦理公告，鄉鎮公所再根據草案，
      公開展覽、公開徵求意見、及舉辦公開說明會，這都是必定的程序，公開說明
      會也是已經公開公告方式進行，一般是印製傳單，發到村里辦公室，是對不特
      定人，並沒有另外通知地主或土地所有權人．．．（公開說明會）是在公展期
      間內會定一個日期公開說明整個計畫的規劃內容，並讓民眾參與．．．辦理公
      展法條並未規定要通知地主，一般來講也不太可能，依內政部的解釋儘量是要
      廣為週知，並沒有說要通知土地所有權人」等語明確。則一般人若對於此類公
      共事務不甚關心，確有不知前情之可能。被告辯稱不知前揭土地已規劃為道路
      用地，尚屬可採。從而被告即非刻意隱瞞實情、以不實土地分區使用證明對自
      訴人施用詐術。自訴人雖另指被告之子庚○○為省議員，應知前揭事實云云。
      惟前揭推測，尚無實據可憑，要難據此為不利於被告之認定。
(六)、自訴意旨（二）指稱被告事後如何拒不辦理分割及返還定金等情，要係發覺土
      地分區使用證明錯誤，所承諾補救之事項，為民事債務履行之範圍，如未依約
      履行，亦屬債務不履行之問題，自應循民事訴訟途徑解決。縱自訴人所述屬實
      ，亦非被告有何施用詐術使自訴人陷於錯誤而交付財物之手段或方法，依首開
      說明，與詐欺罪之構成要件尚屬有間。
(七)、本院審理時證人丙○○到庭供述：伊是宜蘭縣政府都市計劃課技士。頭城都市
      計劃到現在已完成第二期通盤檢討，計畫由鄉公所擬定，先辦公告徵詢民眾意
      見。公告不要個別通知所有權人，只是蒐集民眾意見，給規劃小組規劃，規劃
      好後，再送由鎮都委會審議，而後再送縣都委會，再辦一次公告。如有異議不
      須個別答覆，宜蘭縣頭城鎮○○○段武營小段一Ｏ五─一一、一Ｏ五─一二地
      號土地，有變更為道路用地，地主沒有無異議，如有異議應有記載。當初公告
      的資料因大火已銷燬。現該地段道路用地八十年已確定。經調閱案卷，因該案
      當初是委由民間測量，省地政處認為不精確，所以要求重新檢測，但一直都沒
      有做，才沒有分割。劃為道路用地，實際作時才要辦理徵收，只有規劃時不用
      。規劃為道路用地，地政機關會視情形而定，通知地主，如他有一筆土地其中
      一部分被劃為道路用地，土地就變成二筆，地政機關就會通知他持所有權狀來
      重新變更。如單一筆被劃為道路用地，就不會通知。所以要看地籍圖才知，土
      地是否被劃為道路用地。地籍圖一般民眾可以閱覽。印象中庚○○無因其土地
      被劃為道路用地，去找過伊。證人壬○○到庭供述：伊八十二年二月以後任職
      宜蘭頭城鎮公所建設課辦理都市計劃業務。宜蘭縣頭城鎮○○○段武營小段一
      Ｏ五─一一、一Ｏ五─一二地號土地變更都市計劃，公告完成伊才接辦，八十
      二年接時，有通知辦理分割，但省土地規劃總隊，認為該地段樁位精度不夠，
      進度不好，要我們全盤檢測，而不辦理。該案就一直拖，地籍圖沒有畫道路用
      地。一般人可去地政所看地籍圖。被劃為道路用地，不要通知地主，只有公告
      。申請土地分區證明，經申請後，承辦人依都市計劃圖及地籍圖來判斷。乙○○為何會判斷錯是因都市計劃圖是三千分之一，地籍圖是六百分之一，所以容
      易產生誤判。伊承辦期間庚○○沒有去宜蘭頭城鎮公所關心他的土地為何被劃
      為道路用地。(本院八十九年八月十四日筆錄)證人己○○到庭供述：伊原在鎮
      公所，都市計畫課承辦人員。本案土地，有規劃成道路用地，通盤檢討時是伊
      承辦的，公所先委託計畫，是由土木工程承辦人員委託的，那時的承辦人員已
      離職，不知現在何處，伊也在八十二年二月一日離職。通盤檢討劃為道路用地
      後，先公告，並發通知給村里幹事，因不知所有權人，所以所有權人未通知。
      呈報地政事務所後，地政事務所要重新逕行分割，再發新的權狀給所有權人。
      有通知村里幹事，不知道他們是否通知所有權人，伊只做到套劃都市計劃圖，
      送給省政府，後來就退休了，接伊的人有三人。證人乙○○供述：伊是頭城鎮
      公所都市計劃承辦人員，八十六年一月三十日到職。申請分區使用證明者，伊
      不認識。發分區使用證明，是依據鎮公所提供的地籍圖。伊未調前案的資料來
      看，地政所那時也還沒有辦分割，所以伊會誤判。地政所分割好會通知所有權
      人。伊不認識自訴人丁○○、被告辛○○、庚○○，伊是考試分發到那裡工作
      ，非當地人。（本院八十九年八月十四日筆錄）綜上証人己○○、乙○○、壬○○、丙○○所述，堪以認定，乙○○是因地籍圖未分割，且與都市計劃圖比
      例不同，致誤判，而核發証明，又作業過程未通知所有權人，被告辯稱不知情
      ，尚堪採信。
（八）、此外復查無其他積極證據足以證明被告有何詐欺之行為，不能證明被告犯罪
        ，原審為無罪之諭知。經核尚無違誤，上訴人上訴指摘原判決不當，為無理
        由，應予駁回。
據上論斷，應依刑事訴訟法第三百六十八條，判決如主文。
中      華      民      國    八十九    年     十一     月    二十四    日
                          臺灣高等法院刑事第二十四庭
                              審判長法  官  陳  貽  男
                                    法  官  李  世  貴
                                    法  官  聶  齊  桓
右正本證明與原本無異。
不得上訴。
                        書記官  黃  嬿  婉
中      華      民      國    八十九    年     十一     月    二十八    日


司法院資訊處製作；財團法人民間司法改革基金會備份。
